---
title: "Prophet vs forecast vs mafs: Qual pacote usar para previsões de séries temporais?"
output:
  html_document:
    keep_md: yes
  github_document: default
---


```{r setup, include=FALSE}
knitr::opts_chunk$set(echo = TRUE, message = FALSE)
```


Spoiler: Depende!

Neste post, falamos sobre:
* Os pacotes `prophet`, `forecast` e `mafs`, três pacotes para previsão de séries temporais no R;  
* Como usar o pacote `cranlogs` para baixar dados de downloads de pacotes R

```{r}
library(mafs)
library(prophet)
library(cranlogs)
library(tidyverse)
library(lubridate)
```


## Pacotes de previsão de séries temporais no R

`Prophet` é um pacote para R e Python que implementa o algoritmo de previsão de séries temporais usado em produção no Facebook. Ele foi programado para detectar automaticamente os padrões sazonais de uma série de input, sem precisar de ajustes manuais. Contudo, é possível customizar alguns inputs de parâmetros, como indicar a presença de períodos sazonais (semanal ou anual), feriados e changepoints. O método é descrito por inteiro [neste paper](https://peerj.com/preprints/3190/). Os pacotes para R e Python são apenas uma simples interface para cálculos realizados em [Stan](http://mc-stan.org/). Segundo a própria equipe de desenvolvimento, o Prophet funciona melhor com séries temporais de frequência diária, com pelo menos um ano de dado, sendo robusto a dados ausentes (NA), mudanças na tendência e outliers.

`forecast` é um pacote para R criado por [Rob Hyndmann](https://robjhyndman.com/), um dos maiores especialistas em Séries Temporais do mundo e autor do livro online gratuito [Forecasting: principles and practice](https://www.otexts.org/fpp/), uma excelente referência no tema. O pacote, além de funções muito úteis de visualização e tratamento de séries temporais, possui funções para ajustar dezenas de diferentes tipos de modelos de séries temporais, como ARIMA, suavização exponencial, Croston e Redes Neurais. Fácil de usar, possui também funções de previsão e avaliação de acurácia.

`mafs` é um pacote criado por mim, durante a elaboração do meu TCC na graduação de Engenharia de Produção. Eu queria fazer algo relacionado a previsão de demanda em larga escala, mas não sabia direito qual modelo escolher para cada série (uma tarefa das mais difícieis em séries temporais). A partir desse problema, desenvolvi um método automatizado de seleção do melhor modelo de previsão, que acabou virando o `mafs`. Resumidamente, sua principal função, `select_forecast()`, recebe uma série temporal de input, divide-a em séries de treino e de teste, ajusta 17 (ou menos, de acordo com a opção do usuário) modelos de previsão contidos no pacote `forecast` na série de treino, obtem previsões para cada modelo e as compara com a série de teste por meio de uma métrica de erro (como o MAPE) escolhida pelo usuário. O modelo de melhor erro é então selecionado para prever valores futuros para a série.

Faremos então um exercício de comparar a acurácia dos pacotes `prophet` e `mafs` (e por tabela o `forecast`) usando a série temporal de downloads diários do pacote `forecast` (o mais popular dos três).

## Coleta dos dados

Vamos definir os parâmetros de data de nossa query:

```{r}
data_inicio <- as.Date("2015-09-30")
data_fim <- as.Date("2017-09-30")
df_dls <- cran_downloads(packages = "forecast", from = data_inicio, to = data_fim)

knitr::kable(head(df_dls))
```

Vemos que o dataframe `df_dls` possui três colunas: a primeira indica a data, a segunda a quantidade de downloads do pacote naquele dia e a terceira a qual pacote os dados se referem.

Primeiramente, será que tem algum buraco nos dados? Vamos fazer uma verificação:

```{r}
vetor_datas <- seq.Date(from = min(df_dls$date), to = max(df_dls$date), by = "1 day")
length(vetor_datas) == nrow(df_dls)


```

O TRUE acima indica que não temos nenhum buraco nos dados. Isto é, caso haja algum dia onde ninguém baixou o `forecast`, o dado informado será 0 ao invés de NA.

A melhor maneira de visualizar os dados que temos é por meio de um gráfico de linha do `ggplot2`:

```{r}
ggplot(df_dls, aes(x = date, y = count)) +
  geom_line() +
  theme_minimal() + 
  labs(x = NULL, y = NULL,
       title = "Quantidade de downloads diários do pacote forecast") +
  scale_x_date(date_labels = "%m/%Y", date_breaks = "3 months")
```

Existem alguns outliers na série. Como além de ser difícil prever esses picos é improvável que eles aconteçam novamente, vamos os retirar da série:


```{r}
df_dls <- df_dls %>% filter(date >= as.Date("2017-02-01"))
```

## Obtendo previsões para a série

Para este post, vamos simular que o objetivo é prever o mês de Setembro da série, usando o restante como conjunto de treino.

```{r}
# definir conjuntos de treino e teste
data_treino <- as.Date("2017-09-01")

```

### Prophet

A função de ajuste de modelo `prophet::prophet()` exige que o data frame de input possua duas colunas: uma chamada `ds`, com o vetor de datas, e uma chamada `y`, com o vetor numérico da variável que se deseja prever. Aliás, uma crítica pessoal minha ao `prophet` é a de eles usarem dataframes como objetos de input, e não objetos do tipo `ts`, que é o normal no R para séries temporais.

```{r}
df_dls <- df_dls %>% select(ds = date, y = count)
df_treino <- df_dls %>% filter(ds < data_treino)
df_teste <- df_dls %>% filter(ds >= data_treino)
nn <- nrow(df_teste)
```

As principais funções do `prophet` são mostradas abaixo:

```{r}
# fitar modelo prophet
mod_prophet <- prophet(df_treino)
fcast_prophet <- predict(mod_prophet,
                         make_future_dataframe(mod_prophet, periods = nn))


```

É possível visualizar as previsões fornecidas pelo `prophet`:

```{r}
plot(mod_prophet, fcast_prophet)
```

A tabela abaixo mostra uma pequena parte do dataframe de output:

```{r}

knitr::kable(head(fcast_prophet))
```

Vemos que o dataframe resultante é bem verboso, possuindo 16 colunas. Para este post, precisamos apenas da coluna `yhat`, que se refere à previsão obtida pelo `prophet`, além da coluna de data.

```{r}
# retornar previsoes
fcast_prophet <- fcast_prophet %>% 
  filter(ds >= data_treino) %>% 
  select(ds, yhat) %>% 
  mutate(ds = as.Date(ds), yhat = round(yhat))

```




### mafs

A sintaxe do `mafs` é diferente. Como ele foi feito em cima do pacote `forecast`, o objeto de input deve ser um objeto da classe `ts`. Por isso, precisamos transformar os dados nesse formato:

```{r}
# transformar em objeto ts
ts_dls <- ts(df_treino$y, start = lubridate::decimal_date(data_inicio),
             frequency = 365)

```

Assim, já podemos obter os modelos com o `mafs`. Nos testes que eu fiz, os modelos `StructTS` (modelo estrutural) e `tslm` (modelo de regressão que usa a tendência e a sazonalidade como regressores) não funcionam nuito bem para séries diárias (o `StructTS` demora uma eternidade para rodar para séries diárias).

```{r}
modelo_mafs <- select_forecast(ts_dls, test_size = nn, horizon = nn,
                               error = "MAPE", verbose = TRUE,
                               dont_apply = c("StructTS", "tslm"))


prev_mafs <- round(modelo_mafs$best_forecast$mean)

```

Vemos que alguns dos modelos aplicados pelo `mafs` produziram alguma mensagem de aviso ou não puderam ser obtidos. De fato, o dataframe `modelo_mafs$df_models` retorna apenas 13 modelos:

```{r}
knitr::kable(modelo_mafs$df_models)
```


Vamos então obter a previsão futura produzida pelo `mafs` e a juntar com a previsão do `prophet` no dataframe de teste:

```{r}
prev_mafs <- round(modelo_mafs$best_forecast$mean)
fcast_prophet$yhat_mafs <- as.numeric(prev_mafs)
# mudar nome das colunas
names(fcast_prophet) <- c("ds", "previsao_prophet", "previsao_mafs")
# juntar dataframe de resultado com o de previsao
df_teste <- df_teste %>%  left_join(fcast_prophet, by = "ds")

# plotar previsoes vs resultados reais
df_teste %>% 
  gather(metodo, previsao, -(1:2)) %>% 
  ggplot(aes(x = ds, y = y)) + 
    geom_line() + 
    geom_line(aes(y = previsao, color = metodo))
```

O `mafs` produziu uma previsão de linha reta. Apenas como forma de demonstrar o uso do meu pacote, vamos remover o modelo `ets` da lista de modelos usados e rever os resultados:

```{r}
modelo_mafs <- select_forecast(ts_dls, test_size = nn, horizon = nn,
                               error = "MAPE", verbose = FALSE,
                               dont_apply = c("StructTS", "ets", "tslm"))
prev_mafs <- round(modelo_mafs$best_forecast$mean)
fcast_prophet$previsao_mafs <- as.numeric(prev_mafs)
# mudar nome das colunas
names(fcast_prophet) <- c("ds", "previsao_prophet", "previsao_mafs")
# juntar dataframe de resultado com o de previsao
df_teste <- df_dls %>% filter(ds >= data_treino)
df_teste <- df_teste %>%  left_join(fcast_prophet, by = "ds")


```


```{r}
df_teste %>% 
  gather(metodo, previsao, -(1:2)) %>% 
  ggplot(aes(x = ds, y = y)) + 
    geom_line() + 
    geom_line(aes(y = previsao, color = metodo))
```

Por mais incrível que pareça, mais uma vez uma linha reta foi fornecida como previsão pelo `mafs`, enquanto o `prophet` conseguiu prever com muita eficácia a sazonalidade da série.

Numericamente, o erro médio absoluto de downloads é de:

```{r}
real <- df_teste$y
prev_prophet <- df_teste$previsao_prophet
prev_mafs <- df_teste$previsao_mafs
mean(abs(real - prev_mafs))
mean(abs(real - prev_prophet))

```

## Considerações finais

Sobre o título (meio sensacionalista) do post: Em meus estudos sobre séries temporais, é comum encontrar livros e papers afirmando que é impossível determinar que o modelo X sempre será melhor que Y. Cada série temporal possui suas próprias características: sazonalidade, outliers, ciclos de negócios, tendência, frequência, etc. O recomendável é estudar a teoria de cada modelo que se deseja usar, variar seus parâmetros e pesquisar em artigos benchmarks para séries temporais de um determinado contexto (por exemplo, para vendas de produtos de demanda intermitente costuma-se usar Croston).

